【裁判字號】    90,家抗,167
【裁判日期】    900608
【裁判案由】    指定遺產管理人
【裁判全文】
臺灣高等法院民事裁定  九十年度家抗字第一六七號
     抗  告  人    財政部國有財產局臺灣北區辦事處
     法定代理人    高志達
                             .
右抗告人因與相對人甲○○間指定遺產管理人事件，對於中華民國九十年五月十日臺
灣臺北地方法院九十年度管字第四三號所為裁定提起抗告，本院裁定如左：
      主      文
原裁定廢棄，發回臺灣臺北地方法院。
      理      由
一抗告意旨略以：原裁定指定抗告人為被繼承人王永泰、王烈之遺產管理人，惟經閱
  卷查悉相對人甲○○提供王永泰、王烈之戶籍謄本所載，王永泰之住所為臺北州文
  山郡石碇庄大溪墘字大溪墘百二十一番地，王烈之住所為臺北州石碇庄大溪墘字大
  溪墘百三十一番地，惟相對人提供之臺北縣石碇鄉○○○段大溪墘小段一一八之八
  地號土地登記謄本記載之所有權人王永泰、王烈之住址為臺北縣石碇鄉○○村○○
  ○路二六號，無以認定被繼承人王永泰、王烈即為前述土地登記名義人，而原裁定
  法院亦未就前述土地是否確為被繼承人王永泰、王烈遺產之事實予以詳查，且該案
  卷內除前述土地外，相對人並未查報被繼承人王永泰、王烈有其他遺產，王君等二
  人既無遺產則無指定遺產管理人之必要，為避免行政程序之浪費，爰提起抗告，請
  求廢棄原裁定等語。
二按「繼承開始時，繼承人之有無不明者，由親屬會議於一個月內選定遺產管理人，
  並將繼承開始及選定遺產管理人之事由，向法院報明。無親屬會議或親屬會議未於
  前條所定期限內選定遺產管理人者，利害關係人或檢察官，得聲請法院選任遺產管
  理人，並由法院依前項規定為公示催告。」民法第一千一百七十七條、第一千一百
  七十八條第二項分別定有明文。
三本件相對人聲請意旨略以：緣坐落臺北縣石碇鄉○○○段大溪墘小段一一八之八地
  號土地為聲請人甲○○及被繼承人王永泰、王烈所共有。查王永泰、王烈分別於民
  國三十五年四月二十八日、二十九年六月三十日死亡，且無繼承人，聲請人與渠等
  具有利害關係，依戶籍記載被繼承人王永泰、王烈並無民法第一千一百三十一條所
  定之親屬足資召開親屬會議以定遺產管理人，爰依法聲請指定被繼承人王永泰、王
  烈之遺產管理人等語。
四原法院認相對人為利害關係人，與首揭法條並無不合，並審核其所提出之土地登記
  謄本、被繼承人王永泰、王烈除戶謄本、繼承系統表等件，認定相對人之聲請與法
  核無不合，且觀諸民法第一千一百七十七條之立法理由關於遺產管理人之指定，旨
  在維護公益及被繼承人債權人之利益，顯非以遺產管理人管理遺產是否有實質利益
  為考量，雖被繼承人王永泰、王烈之遺產不豐，仍以指定財政部國有財產局臺灣北
  區辦事處為被繼承人王永泰、王烈之遺產管理人為適當，並准對王永泰、王烈之繼
  承人為承認繼承之公示催告，固非無據。惟依抗告人所言，前開土地登記謄本記載
  之所有權人王永泰、王烈之住址為臺北縣石碇鄉○○村○○○路二六號，尚無法證
  明該二人即為日據時代分別居住於臺北州文山郡石碇庄大溪墘字大溪墘百二十一番
  地及百三十一番地之被繼承人王永泰、王烈，原法院對此部分應有再詳細調查之必
  要。又各地方法院受理有關無人承認繼承遺產管理事件，關於聲請選任遺產管理人
  事件時，應注意審查聲請人有無檢附被繼承人之除戶戶籍資料及遺產清冊，並於裁
  定後將該項資料連同裁定正本送達遺產管理人，以利其執行管理職務（司法院七十
  四年十月十五日院臺廳一字第０五七八六號函參照）。原法院亦未詳查被繼承人王
  永泰、王烈之遺產情況並命聲請人提出遺產清冊，即遽為選任遺產管理人，並為公
  示催告之裁定，自有未洽，抗告意旨指摘原裁定不當，求予廢棄，為有理由，應由
  本院予以廢棄，發回原法院更為裁定。
五另據案卷所示，被繼承人王永泰、王烈分別於民國三十五年四月二十八日、二十九
  年六月三十日死亡，距今約五、六十年，其間是否亦曾有人聲請指定遺產管理人，
  又裁定結果如何，原法院應一併查明之。再抗告人機關設立於臺北市○○○路○段
  ，而本件相對人所稱被繼承人之遺產位於臺北縣石碇鄉，若由抗告人任遺產管理人
  ，有無距離過遠，管理不便之虞，是否宜由臺北縣稅捐稽徵處或石碇鄉公所就近管
  理，較為便利俾收實效，案經發回，應一併注意。爰裁定如主文。
中      華      民      國    九十      年      六      月      八      日
                              民事第一庭
                                  審判長法  官  洪  仁  嘉
                                        法  官  顧  錦  才
                                        法  官  湯  美  玉
右正本係照原本作成。
如不服本裁定，應於收受送達後十日內向本院提出抗告狀，並應繳納抗告費新台幣四
十五元正。
中      華      民      國    九十      年      六      月      十二    日
                                        書記官  王  敬  端


司法院資訊處製作；財團法人民間司法改革基金會備份。
